臺灣高雄地方法院民事裁定
111年度消債職聲免字第21號

聲　請　人　蔡東容　00000000000000000000000000000000000
00000000000000000000000000000000000000000000000000
相　對　人　
即債權人　　國泰世華商業銀行股份有限公司
　　　　　　　　　　000000000000000000000000000000000000
法定代理人　郭明鑑　00000000
代　理　人　黃怡玲　000000000000000000000000000000000000
相　對　人　
即債權人　　聯邦商業銀行股份有限公司
　　　　　　　　　　000000000000000000000000000000000000
00000000000000000000000000000000000000000000000000000
法定代理人　林鴻聯　00000000
代　理　人　陳麗智　00000000000000000000000000000000000
相　對　人　
即債權人　　玉山商業銀行股份有限公司
　　　　　　　　　　000000000000000000000000000000000000
000000000000000000000000000000000000000000000000000000
法定代理人　黃男州　00000000
代　理　人　朱逸君　000000000000000000000000000000000000
相　對　人　
即債權人　　台新國際商業銀行股份有限公司
　　　　　　　　　　00000000000000000000000000000000000
00000000000000000000000000000000000000000000000000000
法定代理人　尚瑞強　00000000
　　　　　　　　　　000000000000000000000000
　　　　　　　　　　000000000000000000000000000000000000
相　對　人　
即債權人　　花旗(台灣)商業銀行股份有限公司
　　　　　　　　　　000000000000000000000000000000000000
00000000000000000000000000000000000000000000000000000
法定代理人　莫兆鴻　00000000
代　理　人　陳正欽　00000000000000000000000000000000000
相　對　人　
即債權人　　遠東國際商業銀行股份有限公司
　　　　　　　　　　00000000000000000000000000000000000
000000000000000000000000000000000000000000000000000000
法定代理人　周添財　00000000
　　　　　　　　　　000000000000000000000000
　　　　　　　　　　　寄板橋莒光郵局第6-106號信箱　　　 
相　對　人　
即債權人　　臺灣新光商業銀行股份有限公司
　　　　　　　　　　00000000000000000000000000000000000
法定代理人　李增昌　00000000
代　理　人　王秀伶　00000000000000000000000000000000000
相　對　人　
即債權人　　元大商業銀行股份有限公司
　　　　　　　　　　000000000000000000000000000000000000
000000000000000000000000000000000000000000000000000000
法定代理人　翁健　　0000000
代　理　人　黃勝豐　00000000000000000000000000000000000
相　對　人　
即債權人　　台北富邦商業銀行股份有限公司
　　　　　　　　　　000000000000000000000000000000000000
法定代理人　程耀輝　00000000
相　對　人　
即債權人　　凱基商業銀行股份有限公司
　　　　　　　　　　000000000000000000000000000000000000
00000000000000000000000000000000000000000000000000000
法定代理人　魏寶生　00000000
　　　　　　　　　　000000000000000000000000
　　　　　　　　　　000000000000000000000000000000000000
相　對　人　
即債權人　　上海商業儲蓄銀行股份有限公司
　　　　　　　　　　000000000000000000000000000000000000
000000000000000000000000000000000000000000000000000000
法定代理人　林志宏　00000000
代　理　人　曹𦓻峸　000000000000000000000000000000000000
相　對　人　
即債權人　　台灣美國運通國際股份有限公司
　　　　　　　　　　00000000000000000000000000000000000
法定代理人　郭豐賓　00000000
　　　　　　　　　　000000000000000000000000
　　　　　　　　　　00000000
相　對　人　
即債權人　　台灣金聯資產管理股份有限公司
　　　　　　　　　　000000000000000000000000000000000000
000000000000000000000000000000000000000000000000000000
法定代理人　施俊吉　00000000
相　對　人　
即債權人　　萬榮行銷股份有限公司
　　　　　　　　　　00000000000000000000000000000000000
法定代理人　呂豫文　00000000
相　對　人　
即債權人　　台新資產管理股份有限公司
　　　　　　　　　　00000000000000000000000000000000000
法定代理人　吳統雄　00000000

上列當事人間消費者債務清理免責事件，本院裁定如下：
    主  文
債務人蔡東容應予免責。
    理  由
一、按法院為終止或終結清算程序之裁定確定後，除別有規定外
    ，應以裁定免除債務人之債務；又法院裁定開始清算程序後
    ，債務人有薪資、執行業務所得或其他固定收入，扣除自己
    及依法應受其扶養者所必要生活費用之數額後仍有餘額，而
    普通債權人之分配總額低於債務人聲請清算前2 年間，可處
    分所得扣除自己及依法應受其扶養者所必要生活費用之數額
    者，法院應為不免責之裁定，但債務人證明經普通債權人全
    體同意者，不在此限；而債務人有下列各款情形之一者，法
    院應為不免責之裁定，但債務人證明經普通債權人全體同意
    者，不在此限：（一）於七年內曾依破產法或本條例規定受
    免責；（二）隱匿、毀損應屬清算財團之財產，或為其他不
    利於債權人之處分；（三）捏造債務或承認不真實之債務；
    （四）聲請清算前二年內，因消費奢侈商品或服務、賭博或
    其他投機行為，所支出之總額逾該期間可處分所得扣除自己
    及依法應受其扶養者所必要生活費用之半數，或所負債務之
    總額逾聲請清算時無擔保及無優先權債務之半數，而生開始
    清算之原因；（五）於清算聲請前一年內，已有清算之原因
    ，而隱瞞其事實，使他人與之為交易致生損害；（六）明知
    已有清算原因之事實，非基於本人之義務，而以特別利於債
    權人中之一人或數人為目的，提供擔保或消滅債務；（七）
    隱匿、毀棄、偽造或變造帳簿或其他會計文件之全部或一部
    ，致其財產之狀況不真確；（八）故意於財產及收入狀況說
    明書為不實之記載，或有其他故意違反本條例所定義務之行
    為，消費者債務清理條例（下稱消債條例）第132條、第133
     條及第134 條分別定有明文。
二、經查：
　㈠債務人前於民國110年1月7日向本院聲請清算，本院以110年
    度消債清字第6號裁定准自110年8月16日開始清算程序，嗣
    全體債權人於清算程序均未受償，經本院於110年11月16日
    以110年度司執消債清字第141號裁定清算程序終結等情，業
    經本院調取前開卷宗核閱無訛。依首揭規定，本院應為債務
    人是否免責之裁定。
  ㈡經本院函詢各債權人陳述意見，除債權人台灣美國運通國際
    股份有限公司同意免責外，其餘債權人雖未表示同意債務人
     免責，然查：
  ⒈債務人無消債條例第133 條所定應不予免責之情形：
　⑴本件債務人於本院裁定開始清算程序後，仍無業，由配偶支
    付其每月生活必要支出，於110年10年28日領取國軍退除役
    官兵輔導委員會(下稱退輔會)學雜費補助10,609元，未領取
    其他補助或給付等情，除據債務人陳明在卷外，並有退輔會
    函（本案卷第26頁）、存簿（本案卷第69至71頁）、勞動部
    勞工保險局函（本案卷第27頁）、勞動部勞動力發展署高屏
    澎東分署函（本案卷第28頁）、勞工保險被保險人投保資料
    表（本案卷第29頁）、社會補助查詢表（本案卷第34至36頁
    ）、租金補助查詢表（本案卷第33頁）在卷可參。又債務人
    居住在其長子所有之房屋，無房屋費用支出，依衛生福利部
    公布之高雄市每人每月最低生活費，110年度至111年度各為
    13,341元、14,419元，扣除相當於房屋支出所佔比例（約為
    24.36％）後，1.2倍(消債條例第64條之2第1項規定）即為12
    ,109元、13,088元，債務人主張其每月生活必要支出約8,50
    0元，未逾此範圍，適於採計。從而，債務人開始清算程序
    後之平均每月可處分所得約1,326元（計算式：10,609÷8＝1,
    326），支付其每月必要支出尚且不足，自無剩餘。
　⑵債務人於聲請清算程序前2年（即自108年1月至109年12月止
    ）收支情形：
  ①關於債務人之可處分所得部分：債務人因罹癲癇而無業，三
    餐及生活費用均由配偶支付，108年4月15日至6月28日領取
    職訓生活津貼共計34,650元，退輔會於108年12月31日、109
    年4月16日、11月5日各核撥就學補助20,000元，未領取其他
    補助或給付，另債務人之台灣企銀帳戶中，分別於108年7月
    3日、8月8日、10月28日各存入6,930元、4,000元、10,000
    元，亦應認屬可處分所得等情，除據其陳明在卷，並有債務
    人108年度綜合所得稅各類所得資料清單【本院110年度消債
    清字第6號卷（下稱清卷）第9頁】、109年度稅務電子閘門
    財產所得調件明細表（清卷第136頁）、北訓電腦有限公司
    附設職業訓練中心函（清卷第104至107頁）、存簿（清卷第
    94頁）、退輔會函（清卷第153頁）、收入切結書（清卷第1
    28頁）、勞工保險被保險人投保資料表（清卷第36頁）、財
    團法人私立高雄醫學大學附設中和紀念醫院(下稱高醫)診斷
    證明書（清卷第38至39頁）、高醫函（清卷第129頁）、社
    會補助查詢表（清卷第60至62頁）、高雄市政府都市發展局
    函（清卷第59頁）、勞動部勞工保險局函（清卷第57頁）、
    勞動部勞動力發展署高屏澎東分署函（清卷第58頁）等可參
    。是債務人於聲請清算前2年可處分所得合計為115,580元(
    計算式：34,650＋20,000×3＋6,930＋4,000＋10,000＝115,580)
    ，應堪認定。
　②關於債務人之必要生活費用部分，依消債條例第64條之2 第1
     項規定，債務人必要生活費用，以最近1年衛生福利部或直
    轄市政府所公告當地區每人每月最低生活費1.2 倍定之。而
    依衛生福利部公布之高雄市每人每月最低生活費，108年度
    至109年度各為13,099元，因債務人居住在長子所有之房屋
    ，扣除相當於房租支出所佔比例後，1.2倍即為11,890元，
    債務人主張其每月生活必要支出約8,500元，未逾此範圍，
    適於採計，是債務人於聲請清算前2年間之必要生活費用應
    為204,000元（計算式：8,500×24＝204,000）。
　⑶綜上，債務人於清算程序開始後之可處分所得，扣除自己之
    必要生活費後，已無餘額；且債務人聲請清算前2年間之可
    處分所得合計為115,580元，尚不足以支付個人必要生活費
    用204,000元後，亦無餘額，債務人並無消債條例第133 條
    所規定不免責事由存在，應堪認定。
  ⒉債務人有消債條例第134條第2款、第8款應不予免責之情形，
    惟有消債條例第135條規定之適用：
　⑴按清算制度之目的，在於使各債權人獲得平等之清償，避免
    債務人遭受多數債權人個別對其強制執行，而無法重建經濟
    ，故債務人應本其至誠，將應屬清算財團之財產交由管理人
    為公平之管理及處分，債務人如有故意隱匿應屬清算財團之
    財產，致其財產之狀況不真確，致債權人受有損害，自不宜
    使其免責（消債條例第134 條第2 款立法理由參照）。次按
    法院裁定開始清算程序後，債務人應將屬於清算財團之財產
    ，記載書面提出於法院及管理人；債務人對於管理人關於其
    財產、收入及業務狀況之詢問，有答覆之義務，消債條例第
    101條、第103條第1項定有明文。蓋對於管理人關於其財產
    、收入及業務狀況之詢問，應負答覆義務，俾利清算程序之
    進行，債務人有違反第101條之提出清算財團書面資料義務
    、第103 條第1 項之答覆義務，勢必影響清算程序之進行，
    為使債務人盡其法定義務，俾清算程序順利進行，亦不宜使
    債務人免責（消債條例134 條第8 款立法理由參照）。再按
    消債條例之立法目的，在於妥適調整債務人與債權人及其他
    利害關係人之權利義務關係，保障債權人之公平受償外，並
    謀求消費者經濟生活之更生及社會經濟之健全發展。其中清
    算程序之免責制度係經濟陷於困境之債務人最後之救濟手段
    ，債務人雖具有不免責事由，惟法院審酌普通債權人全體受
    償情形及其他一切情狀後，如認免責為適當者，仍得裁量以
    裁定免責，以利債務人更生而重新出發（消債條例第 135條
    立法理由參照）。
  ⑵債務人固陳稱其以為無財產即毋庸提出清算財團書面資料等
    語，然本件由本院民事執行處司法事務官以110年度司執消
    債清字第141號進行清算程序時，司法事務官於110年8月17
    日通知命債務人陳報屬於清算財團之財產，並於同年月20日
    送達債務人，斯時債務人之土地銀行帳戶中尚有18,103元存
    款，有土地銀行存簿可證（本案卷第69至71頁），而債務人
    未提出清算財團書面資料，亦未陳報該財產使債權人得受分
    配，致本院以查無清算財團之財產，裁定終止清算程序，應
    可認債務人故意隱匿應屬清算財團之財產，且有違反消債條
    例第101條提出清算財團書面資料義務、第103條第1 項答覆
    義務之情形。
  ⑶又債務人雖有消債條例第134條第2款、第8款所列不免責事由
    ，惟其情節是否輕微，自應以債權表所載之債務總額與系爭
    消費金額之比例、債權人全體受償情形及其他一切情狀予
    以認定。查債務人無擔保及優先權之債權本金、利息及違約
    金共計11,432,188元，有債權表在卷可稽（執清卷第131至1
    33頁)，而債務人未陳報之存款數額為18,103元，佔總債權
    金額之比例約為0.158%，於債權人受償數額之影響甚微。又
    債務人無工作收入且患有癲癇等疾病，已如前述，而該款項
    之來源為其領取之退輔會學雜費補助，供其繳納高雄師範大
    學之學雜費之用，是就債務人之經濟狀況及身心狀態而言，
    免責制度難謂非經濟陷於困境之抗告人之最後救濟手段，故
    本院綜合判斷債務人與相對人之利益衡平及社會公益等因素
    ，暨消債條例兼顧債權人之利益，保障其公平受償，並謀求
    債務人經濟生活更生之立法意旨，堪認債務人漏未陳報之財
    產價值所佔總債務之比例，確非情節重大，債務人違反情節
    尚屬輕微，實質上最終並未破壞各債權人應獲得平等受償之
    公平性，依消債條例第135條規定就抗告人予以免責，應屬
    適當。
　⑷此外，各債權人並未提出證據證明債務人有何構成消債條例
    第134條第2款、第8款以外各款之事由，經本院職權調查結
    果，亦無合於消債條例第134條其他各款之情事。
三、綜上所述，本件債務人於開始清算程序後，其每月收入扣除
    生活必要支出，已無餘額，且於聲請清算程序前2年，其每
    月可處分所得扣除必要生活費用，亦無餘額，無消債條例第
    133條所定不予免責情事，其固有消債條例第134條第2款、
    第8款所定不免責事由，然經審酌前開不免責事由之情節尚
    屬輕微，依消債條例第135 條規定，本院認應以免責較為適
    當。揆諸前揭規定，本件應為債務人免責之裁定，爰裁定如
    主文。
中　　華　　民　　國　　111 　年　　5 　　月　　26　　日
              　　民事庭　　  法　官　李育信
以上正本係照原本作成。
如對本裁定不服，得於裁定送達後10日內向本院提出抗告狀，並
繳納抗告裁判費新臺幣1,000 元。
中　　華　　民　　國　　111 　年　　5 　　月　　26　　日

  　                         書記官　何福添